最高法院刑事判決　　　　　　　　　　　　　　　八十六年度台上字第五○一一號
　　上　訴　人　甲○○
　　選任辯護人　徐揆智律師
右上訴人因偽造文書案件，不服台灣高等法院中華民國八十四年十一月二十一日第二
審更審判決（八十四年度上更(一)字第二○七號，起訴案號：台灣台北地方法院檢察署
八十一年度偵字第二○四一九、二一六一八、二一六二五號），提起上訴，本院判決
如左：
    主  文
原判決關於甲○○部分撤銷，發回台灣高等法院。
    理  由
本件原判決認定上訴人甲○○係台灣依凱股份有限公司（設台北市○○○路四八三號
十樓，下稱台灣依凱公司）股東兼總經理。民國七十九年二月間，台北市政府交通局
公共汽車管理處（下稱公車處）為營運需要，經報請核准採購由國外整車進口新車五
百六十輛，並委託中央信託局辦理招標、訂約事宜，惟有關審標、驗收及付款等事項
，仍由公車處自行辦理。迄八十年六月間，公車處已先後辦理三次資格標審查，依當
時行政院環境保護署（下稱環保署）業已報行政院核定，並已先送公車處參照之八十
二年七月一日以後實施之二期車輛排放廢氣標準，投標之廠商須檢附符合該標準之測
試報告，而上訴人之台灣依凱公司代理匈牙利依凱（IKARUS）公司產製之大客車（二
六○型），原經匈牙利交通科學研究中心測試之方法與我國所採之美國暫態方法測試
不同，並未符合二期之排放標準，且該中心並無粒狀污染物（POLLUTANT MASS或PAR-
TICULATE）之測試設備，原有之測試報告亦未列有此項測試數據，與二期排放標準該
項數據應在0.7G/BHP-HR （即○‧七克／制動馬力／小時）根本不符合，乃上訴人明
知係不詳姓名之成年人，在不詳地點所偽造該中心名義出具不同之英文測試報告三張
（詳如原判決附件依審標三次之序編號一、二、三，編號一、二均加列粒狀污染物測
試值0.7G/KW-HR，編號三則列該項測試值為 0.7G/BHP-HR，其編號一、二並偽簽該中
心之技術主管「Lajos Rutkai」 之署押，編號三則除偽簽該中心人員「Marton Geza
」之署押外，並偽刻該中心橡皮圓戳印章蓋為印文，打上匈牙利巴士出口公司之地址
及傳真號碼），竟基於概括之犯意，先後於八十年三月四日、同年五月七日、同年六
月十三日三次，利用不知情之公司內不詳姓名之成年人，持以行使前揭編號一、二、
三之測試報告，向中央信託局參與投標，足以生損害於公車處之審標及「Lajos Rut-
kai」「Marton Geza」與匈牙利交通科學研究中心等情。因而維持第一審論處上訴人
連續行使偽造私文書，足以生損害於公眾及他人罪刑之判決，駁回上訴人在第二審之
上訴，固非無見。惟查：(一)判決除有特別規定外，應經當事人之言詞辯論為之，又檢
察官陳述起訴要旨後，審判長應就被訴事實訊問被告，刑事訴訟法第二百二十一條、
第二百八十七條分別定有明文，此項程序，依同法第三百六十四條之規定，亦為第二
審審判所準用。本件公訴人起訴認上訴人偽造如原判決附表編號一、二、三紙英文
測試報告並加以行使，原判決則認定上訴人明知不詳姓名之成年人，在不詳地點偽造
該三紙英文測試報告，竟利用不知情之公司內不詳姓名之成年人，持以行使，然原審
於八十四年十一月十四日審判期日，僅就證人之陳述、公車處函文、會議記錄、運輸
研究所函等事項訊問上訴人，而就本件系爭之三紙英文測試報告，則未為任何之訊問
，提示文件令上訴人辨認予以辯解之機會，有該審判筆錄可按（見上更(一)第二卷第八
三頁、第八四頁），原審未履行此項程序，遽採為斷罪資料，其訴訟程序難謂無誤。
(二)證人即台灣依凱公司職員鄒雅芬證稱：「有其他業務員負責（本件投標資料）」、
「我們公司除這件以外，還有很多投標，每個禮拜皆會開會，總經理（即上訴人）會
請承辦人員報告」、「總經理沒有經手過這些文件」、又供證：「文件均是從匈牙利
寄來的，本公司先保管，或匈牙利公司自行帶來的，文件是我收的，我均先行保管，
等總公司人員到達才拆封，整理後才由業務部的人員送到中信局」（見上訴字第一卷
第一○六頁、第一○七頁、上更(一)第一卷第八七頁），如證人鄒雅芬所述總經理之上
訴人，未經手過偽造之三紙測試文件屬實，上訴人自不成立犯罪，鄒雅芬之供述是否
真實，實情如何原判決未詳加審酌，遽予判決，尚嫌速斷。上訴意旨執以指摘原判決
不當，非無理由，應認甲○○部分，仍有撤銷發回更審之原因。
據上論結，應依刑事訴訟法第三百九十七條、第四百零一條，判決如主文。
中      華      民      國    八十六    年      八      月    二十二    日
                              最高法院刑事第二庭
                                  審判長法官  施  文  仁
                                        法官  陳  炳  煌
                                        法官  張  淳  淙
                                        法官  洪  文  章
                                        法官  林  錦  芳
      右正本證明與原本無異
                                              書  記  官
中      華      民      國    八十六    年      八      月    二十七    日
